臺灣高等法院刑事判決
110年度上訴字第1534號
上  訴  人  臺灣新北地方檢察署檢察官
被      告  黃義忠



上列上訴人因詐欺等案件，不服臺灣新北地方法院109年度金訴
字第162號，中華民國110年2月26日第一審判決（起訴案號：臺
灣新北地方檢察署109年度偵字第14928號），提起上訴，本院判
決如下：
    主  文
上訴駁回。
    理  由
一、公訴意旨略以：甲○○自民國108年12月間加入真實姓名年籍
    不詳、通訊軟體Line帳號暱稱「林世宗」、「奕儒」等人所
    組成之詐欺集團，共同意圖為自己不法之所有，基於三人以
    上共同犯詐欺取財及洗錢之犯意聯絡，由甲○○提供其向台北
    富邦商業銀行板橋分行申設之帳號000000000000號帳戶（下
    稱本案帳戶）封面照片予「林世宗」供收取款項之用。復由
    該詐欺集團成員於109年1月2日致電偽稱係乙○○之友人翁江
    濱，並稱：欲借款新臺幣（下同）20萬元云云，致乙○○陷於
    錯誤，依指示委請李秀霞於同年月2日15時15分許，前往新
    北市○○區○○路000號板信商業銀行員山分行，臨櫃匯款20萬
    元至本案帳戶內。嗣經「奕儒」之成年人確認後，通知甲○○
    於同日15時55分、同日15時57分、15時58分許及翌（03）日
    9時22分許，在台北富邦商業銀行板橋分行內，透過自動櫃
    員機，以本案帳戶提款卡，分次將款項提領一空，並就上開
    匯款金額扣除百分之4報酬（即8,000元）後，將餘款交付「
    林世宗」派來取款之人。嗣乙○○匯款後查覺有異報警處理，
    始查悉上情。因認甲○○涉犯刑法第339條之4第1項第2款之3
    人以上共同詐欺取財罪嫌及洗錢防制法第14條第1項處罰之
    洗錢罪嫌等語。
二、按犯罪事實應依證據認定之，無證據不得認定犯罪事實；又
    不能證明被告犯罪者，應諭知無罪之判決，刑事訴訟法第15
    4條第2項、第301條第1項分別定有明文。再按事實之認定，
    應憑證據，如未能發現相當證據，或證據不足以證明，自不
    能以推測或擬制之方法，為裁判基礎；且認定不利於被告之
    事實須依積極證據，苟積極證據不足為不利於被告事實之認
    定時，即應為有利於被告之認定；另認定犯罪事實所憑之證
    據，雖不以直接證據為限，間接證據亦包括在內，然無論直
    接證據或間接證據，其為訴訟上之證明，須於通常一般之人
    均不致有所懷疑，而得確信其為真實之程度者，始得據之為
    有罪之認定，倘其證明尚未達到此一程度，而有合理之懷疑
    存在，無從使事實審法院得有罪之確信時，即應由法院為諭
    知被告無罪之判決（最高法院40年台上字第86號、30年上字
    第816號、76年台上字第4986號判例意旨參照）。　　
三、公訴人認被告涉有加重詐欺及違反洗錢防制法等罪嫌，無非
    係以：㈠被告於警詢及偵查中之供述；㈡告訴人乙○○於警詢時
    之指述；㈢本案帳戶開戶資料及對帳單各1份；㈣告訴人提出
    之板信商業銀行匯款申請書影本1紙；㈤被告與「林世宗」之
    LINE對話紀錄1份，為其主要論據。訊據被告固坦承有將帳
    戶資料拍照傳給「林世宗」、「奕儒」之人，亦有依指示自
    本案帳戶分次領取共20萬元交予「奕儒」指定之人，並從中
    拿取8千元作為報酬等情，惟堅決否認有何加重詐欺、違反
    洗錢防制法之犯行，辯稱：我當時是在臉書上看到有被動收
    入機會之貼文，且有提供LINE帳號之聯繫方式，我加入該帳
    號後，對方告訴我被動收入之方案是商業行為，我並沒有看
    出有何犯罪可疑之處，我也沒有施用詐術，且從我所提供我
    與「林世宗」、「奕儒」之LINE對話紀錄可知，是直到本案
    帳戶變成警示帳戶後，我詢問對方為何會如此，對方就沒有
    回應，我並沒有犯罪之意圖等語。
四、經查：
  ㈠被告有於108年12月27日申辦本案帳戶，並將該帳戶資料拍照
    後，以LINE傳送予「林世宗」、「奕儒」，嗣告訴人接獲不
    詳詐欺集團成員以電話聯繫佯稱為友人需借款20萬元，告訴
    人因而陷於錯誤並於前揭時間、地點，委請李秀霞匯款20萬
    元至本案帳戶，其後被告並於上開時間、地點，至自動櫃員
    機以每次5萬元之方式，分次提領共20萬元，並全數交由「
    奕儒」指定之人，且從中拿取8千元作為報酬等情，業據被
    告供承在卷(見原審卷第34、35頁，本院卷第64、84頁)，並
    經證人即告訴人乙○○於警詢時指證明確，復有台北富邦商業
    銀行股份有限公司板橋分行109年3月16日北富銀板橋字第10
    90000024號函暨所附本案帳戶開戶基本資料及交易明細1份
    、本案帳戶存摺封面1件、告訴人與友人翁江濱之簡訊及通
    聯紀錄擷圖1份、告訴人匯款之板信商銀匯款申請書1張、被
    告與「林世宗」、「奕儒」間之LINE對話紀錄擷圖各1份在
    卷足憑（見偵卷第63至64、69、20至24、19、71至87頁），
    是此部分事實，固堪認定。然上開證據僅能證明告訴人遭詐
    騙後將款項匯入被告本案帳戶，被告再依詐欺集團指示提領
    後交予詐欺集團指定之不詳成員等情，至於被告對於其上開
    所為，主觀上是否明知或可得而知是涉及不法詐騙他人財物
    及洗錢掩飾不法犯罪所得去向，並與詐欺集團成員有犯意聯
    絡等節，仍應憑其他具體證據始能認定，尚難逕以檢察官所
    舉之上開證據，即率而認定被告有涉犯共同詐欺取財及洗錢
    罪之犯意。
  ㈡觀諸被告與「林世宗」間之LINE對話紀錄，係被告先於108年
    12月21日傳送「請問您的被動收入方案內容為何？」，而經
    「林世宗」回以「哈囉，麻煩請告知性別、年齡、地區，因
    為我們是招募兼職，未成年不可以」等情，有上開對話紀錄
    擷圖1張附卷可稽（見偵卷第71頁），是被告前開辯稱係因
    在臉書上看到他人刊登被動收入方案貼文，故主動聯繫該貼
    文所留存之LINE聯絡帳號等詞，尚非子虛；且經「林世宗」
    向被告說明該被動收入方案之工作內容略為「事務所主要是
    幫助供貨商或各大公司去做資金分流量讓公司資金流水大幅
    減少，去幫助到公司減少被政府查稅及課稅的問題，公司貸
    款及利潤都是會被政府查稅的，我們只是合法的方式透過金
    流分散幫助公司降低政府的課稅」、「你只要在公司入金當
    天的早上9點，去atm查詢餘額並印餘額單（確認帳戶餘額，
    以免後續有金錢誤會）」、「供貨商資金進入後，馬上幫我
    們做提領並將現金交給我們公司的外務人員」、「不是叫你
    寄賬戶，也不需要你的提款卡密碼」、「簡單說就是拍傳帳
    戶給我們團隊，綁定平台，我們會先儲值在操作，營利到一
    定數額才有提領的」、「我們也是正規的公司，跟你也是合
    作的關係，不會跟你講要租用你的簿子或跟你講做流水帳面
    什麼的、從而要你把簿子寄到我們公司，都不需要的」等節
    （見偵卷第71頁），上開方案所提及該工作係協助公司企業
    合法減少政府課稅等內容，倘一般非確實從事公司經營、會
    計帳務、稅務記帳或相類似工作之人，對於上開工作內容實
    難辨別其合理性及合法性，且該工作條件亦無須被告交付、
    寄送自己帳戶資料予他人或變更密碼等，亦與現今多數詐欺
    集團，為使詐欺款項匯入自身得以掌握控制之銀行帳戶，而
    向他人蒐集銀行帳戶帳簿、或統一變更密碼以利提領詐欺款
    向等方式相異，是被告主觀上是否足以辨別並認識「林世宗
    」所提出上開被動收入之工作方案，係與詐欺取財或洗錢行
    為相關，已非無疑。
  ㈢再查，被告曾於108年12月29日再傳送其所查詢之事務所官網
    資訊予「林世宗」，同年月30日另傳送其他臉書帳號使用者
    之擷圖內容，並以「為什麼她也在做這個廣告，我也可以做
    嗎」詢問「林世宗」，「林世宗」則回覆「我們目前在招募
    ，所以廣告會多」予被告，又於同日傳送「BITO幣託」網頁
    搜尋結果予「林世宗」詢問「你們公司是類似這種的嗎？」
    等語，而經「林世宗」回以「是的」以確認，且被告自108
    年12月21日起，至同年月30日被告拍攝本案帳戶帳簿封面照
    片予「林世宗」止，其與「林世宗」之對話內容均係與「林
    世宗」所稱被動收入方案之細節相關，且經「林世宗」表示
    工作相關細節將交由「奕儒」與被告聯繫，被告於109年1月
    2日經「奕儒」要求拍攝自己證件資料並傳送予「奕儒」時
    ，證件資料上尚註記「僅供MAX數位資產工作需要使用」等
    情，有被告與「林世宗」、「奕儒」之LINE對話紀錄擷圖各
    1份附卷可稽（見偵卷第72至75、80頁），是自上開對話紀
    錄所示，就「林世宗」所稱被動收入之工作內容，於網路上
    散布相類之內容繁多，而使被告易於接觸閱覽，被告對該工
    作內容亦已為相當搜尋、詢問及查證，何況觀諸其與「林世
    宗」、「奕儒」於上開期間談論之內容，均係聯繫上開被動
    收入方案之細項，未見明顯或隱含任何與詐欺工作相關之對
    話，而一般民眾對於社會事物之警覺程度常因人而異，衡以
    社會上不法份子為遂行其詐欺犯罪目的，事先必備有容易取
    信於人之說詞，且詐欺集團詐欺他人財物之手法亦時常更新
    ，實難期待一般民眾均能詳究細節、提高警覺而免遭詐騙、
    利用，是尚不能完全排除確實有人因一時疏忽、輕率誤信他
    人之詞，而誤認上開被動收入方案為合法正當之可能，是被
    告本案雖依詐欺集團成員之要求而提供本案帳戶，並提領匯
    入該帳戶之款項，或有疏失不夠警覺之處，惟此思慮不周與
    其主觀上預見及容任他人遂行不法行為，實無必然關連性，
    而不得據此推論被告於拍攝並傳送本案帳戶帳簿資料、協助
    提領匯入款項時，對於本案帳戶係作為詐欺取財不法用途一
    事，確已明知或可得而知，而具有幫助詐欺取財及洗錢之直
    接或間接故意。
  ㈣公訴意旨雖另以依被告學識經驗應可預見其所做工作，不論
    內容、獲得對價、對方身分不明狀態及不用扣所得稅之情形
    皆與常情相異，且依被告於上開對話內容中亦有提及「做這
    個沒有風險嗎」、「那跟你們做這個有什麼安排嗎？我只認
    識你一個耶，也沒簽約什麼的，你們都這樣子做事的嗎？」
    ，足徵被告確有意識其所作工作與一般狀況不同卻為賺取報
    酬而仍為之，堪認被告有詐欺及洗錢之犯行等語。然現今詐
    欺集團手法日新月異，不斷翻新，縱然學校、政府、金融機
    構廣為宣導，民眾受騙案件仍層出不窮，被害人亦不乏有高
    學歷或具相當社會經驗之人，受騙原因亦有不符社會常情者
    ，倘若一般人會因詐欺集團引誘而陷於錯誤，進而交付財物
    ，則被告亦有可能因相同原因陷於錯誤，提供帳戶資料予詐
    欺集團並依指示提領款項，被告於偵查中自承其先前係從事
    研究助理，是植物分子生物學，從研究生開始做到現職，現
    職是國泰人壽業務員，工作不到1年等語（見偵卷第49頁）
    ，已難認被告有相當金融、稅務、會計工作相關經驗基礎；
    而被告雖曾傳送上開內容訊息予「林世宗」（見偵卷第74頁
    ），然細鐸被告該內容訊息前後對話，被告係向「林世宗」
    表示「你就做這個，買不買保險啊？」、「做這個沒有風險
    嗎？」、「保險業務員的專長就是和別人討論風險管控的問
    題」等情，有上開對話紀錄擷圖2 張附卷可稽（見偵卷第74
    頁），足見被告顯係與「林世宗」談論工作之餘，欲向對方
    談論其本業以推銷保險產品之意，尚難據此推論被告就上開
    工作有意識到與詐欺取財或違反洗錢防制法相關。
  ㈤據上，本案「林世宗」、「奕儒」所組成之詐欺集團係以財
    務工作為由，誘騙被告提供金融帳戶資料，再指示其提領自
    己帳戶內之款項並交予其他不詳詐欺集團成員，依前開事證
    所示，核係屬該詐欺集團遂行詐欺取財手段之一部分，又被
    告前亦無因詐欺取財、違反洗錢防制法或其他相類似案件經
    偵查或經法院論罪科刑，有本院被告前案紀錄表在卷可憑，
    是本案自無法排除被告係確信自己應徵正當外務工作之事實
    情節，被告因知識或社會經驗不足，抑或個人因為警覺性不
    夠因而受騙，其辯稱係因為應徵財務工作而受騙，並無詐欺
    取財及洗錢之犯意，實非無憑。
五、綜上所述，本案依檢察官所舉之各項證據資料，僅能證明告
    訴人有因遭詐欺集團詐騙，而匯款進入本案帳戶，然卷內並
    無積極證據足資證明被告主觀上已明知或可得而知，自己所
    為係與詐欺集團共同不法詐騙他人財物或掩飾、隱匿不法犯
    罪所得去向，自難率論以3人以上共同詐欺取財罪嫌及洗錢
    等犯行。此外，復查無其他積極證據足認被告有公訴意旨所
    指上開犯行，自屬不能證明被告犯罪，揆諸前揭法條規定與
    判例意旨，依法應為被告無罪判決之諭知。原審同此認定，
    依審理結果而判決被告無罪，經核並無違誤。
六、檢察官上訴意旨略以：
  ㈠按刑法上之故意犯，可分為直接故意與不確定故意，不確定
    故意係指行為人對於構成犯罪之事實，預見其發生而其發生
    並不違反其本意，刑法第13條第2 項定有明文。故本件被告
    有無詐欺之不確定故意，重點非在被告是否因落入詐騙集團
    所設工作之詐騙陷阱，而應以被告交付時主觀上有無預見該
    提款卡可能供詐騙集團犯罪使用，以為判斷。被告所辯情節
    與常情不符，原審未審酌上開異常，僅以被告辯稱其認該商
    業模式合理逕認告無詐欺取財及洗錢罪之犯意，認事用法似
    有違誤。本案被告於案發時已年滿48歲，案發前亦曾有工作
    經驗，可知被告並非毫無社會經驗之人，被告於對話中表示
    其懷疑該工作之異常，是原審以此認定被告並無上開犯意，
    亦有認事用法之不當。
  ㈡被告對於「林世宗」與「奕儒」，均素未謀面，僅以通訊軟
    體聯繫，其在未查證對方真實身分及取得帳戶使用之真實用
    途之情形下，猶將自己申設之帳戶帳號任意提供予此等並不
    相識、瞭解且非值信任之人並依其等指示提領款項後交付，
    已能預見其帳戶有供他人使用作為詐欺犯罪之匯款工具之高
    度可能性。被告亦可知委由他人以臨櫃或至自動付款設備方
    式分別多次提領金融機構帳戶款項者，多係藉此取得不法犯
    罪所得，且隱匿金融機構帳戶內資金實際取得人之身分，以
    逃避追查。被告應有與真實姓名年籍不詳自稱「林世宗」與
    「奕儒」之成年人所屬詐欺集團成員共同遂行詐欺取財犯罪
    並掩飾、隱匿詐欺犯罪所得去向之犯意聯絡之不確定故意，
　　原審判決認事用法容有未洽，請予撤銷，更為適當合法之判
    決等語。　　
七、駁回上訴之理由：
　㈠按刑事訴訟法第161條第1項規定：檢察官就被告犯罪事實，
    應負舉證責任，並指出證明之方法。因此，檢察官對於起訴
    之犯罪事實，應負提出證據及說服之實質舉證責任，倘所提
    出之證據，不足為被告有罪之積極證明，或其闡明之證明方
    法，無從說服法官以形成被告有罪之心證，基於無罪推定之
    原則，自應為被告無罪判決之諭知。　　
　㈡經查，本案依公訴人所提出之證據資料，固可認定被告有將
    本案帳戶資料拍照後，以LINE傳送予「林世宗」、「奕儒」
    ，另告訴人遭不詳詐欺集團成員詐騙，因而陷於錯誤委請李
    秀霞匯款20萬元至本案帳戶，嗣被告並於上開時間、地點，
    至自動櫃員機以每次5萬元之方式，分次提領共20萬元，並
    全數交由「奕儒」指定之人，且從中拿取8千元作為報酬等
    事實，惟依卷附LINE對話紀錄以觀，被告向「林世宗」詢問
    被動收入方案內容為何，而「林世宗」告以該工作係協助公
    司企業合法減少政府課稅，詳細描述運作模式及過程，倘一
    般非確實從事公司經營、會計帳務、稅務記帳或相類似工作
    之人，對於上開工作內容已難辨別其合理性及合法性，且該
    工作條件亦無須被告交付、寄送自己帳戶資料予他人或變更
    密碼等，亦與現今多數詐欺集團，為使詐欺款項匯入自身得
    以掌握控制之銀行帳戶，而向他人蒐集銀行帳戶帳簿、或統
    一變更密碼以利提領詐欺款向等方式相異，足見詐騙集團之
    手法不斷推陳出新，一般民眾確有可能為其說詞所惑，尚難
    遽認被告主觀上明知或可得預見「林世宗」所提出上開被動
    收入之工作方案，係與詐欺取財或洗錢行為相關。
　　本件依檢察官所提之證據，尚未達於通常一般之人均不致有
    所懷疑，而得確信為真實之程度，本件起訴書所列證據及卷
    內訴訟資料，業經本院逐一剖析，參互審酌，仍無從獲得有
    罪心證，業經本院詳述如前，上訴意旨以前揭理由執為被告
    犯行之認定，難認可採，檢察官未積極舉提新事證，猶執前
    開情詞提起上訴，復就原審採證及認事再為爭執，指摘原判
    決不當，求予撤銷改判，尚屬無據。從而，本件檢察官之上
    訴，為無理由，應予駁回。　　
據上論斷，應依刑事訴訟法第368條，判決如主文。
本案經檢察官黃彥琿提起公訴，檢察官蔣政寬提起上訴，檢察官
董怡臻到庭執行職務。
中　　華　　民　　國　　110 　年　　8 　　月　　11 　日
                  刑事第十一庭　審判長法　官　周煙平
　　　　　　　　　　　　　　　　　　　法　官  陳俞伶
　　　　　　　　　　　　　　　　　　　法　官  連育群
以上正本證明與原本無異。
檢察官如不服本判決，應於收受送達後20日內向本院提出上訴書
狀，惟須受刑事妥速審判法第9條限制。其未敘述上訴之理由者
，並得於提起上訴後20日內向本院補提理由書(均須按他造當事
人之人數附繕本)「切勿逕送上級法院」。
刑事妥速審判法第9條：
除前條情形外，第二審法院維持第一審所為無罪判決，提起上訴
之理由，以下列事項為限：
一、判決所適用之法令牴觸憲法。
二、判決違背司法院解釋。
三、判決違背判例。
刑事訴訟法第 377 條至第 379 條、第 393 條第 1 款之規定，
於前項案件之審理，不適用之。
                                      書記官  廖紫喬
中　　華　　民　　國　　110 　年　　8 　　月　　11　　日